【裁判字號】    95,台上,919
【裁判日期】    950504
【裁判案由】    損害賠償
【裁判全文】
最高法院民事判決              九十五年度台上字第九一九號
    上  訴  人  甲○○即建成.
                        號
    訴訟代理人  林軍男律師
    被 上訴 人  乙○○
    訴訟代理人  蕭顯榮律師
上列當事人間請求損害賠償事件，上訴人對於中華民國九十四年
二月十五日台灣高等法院台中分院第二審判決（九十三年度上字
第一二三號），提起上訴，本院判決如下：
    主  文
上訴駁回。
第三審訴訟費用，由上訴人負擔。
    理  由
本件上訴人主張：伊因經營「建成牙醫診所」，業務忙碌，自民
國八十二年起，關於「建成牙醫診所」之銀行存提款事務，均委
託伊母親施趙寬代為處理，惟施趙寬年紀大、身體狀況欠佳
，施趙寬均再委託兒媳即被上訴人處理，是伊雖未直接委任弟
媳即被上訴人，然伊與被上訴人間已成立複委任關係。詎被上訴
人竟意圖為自己不法之所有，連續利用代伊處理銀行存提款事務
之便，將健保局轉入建成牙醫診所郵政劃撥儲金帳戶內之健保給
付款領出後，並未按伊各帳戶使用目的存入所指定之銀行帳戶內
，乘機自行挪用或扣留，侵佔入己。經伊核算自八十六年一月起
至九十一年九月止，被上訴人所侵占之款項多達新台幣（下同）
一千五百七十五萬八千三百元，茲僅就其中部分即四百二十九萬
一千六百元請求。爰依兩造間委任或複委任契約關係之債務不履
行責任或侵權行為之法律關係，求為命被上訴人如數給付及加付
法定遲延利息之判決。（第一審為上訴人敗訴判決，上訴人提起
第二審上訴，追加基於無因管理而為請求，原審就一百四十五萬
元本息部分為上訴人勝訴判決，駁回其餘上訴及追加之訴，被上
訴人就其敗訴部分依法不得上訴第三審已告確定）。
被上訴人則以：兩造間並無委任關係，亦無複委任關係存在，伊
亦未有無因管理行為，且受複委任之第三人，如有損害委任人之
行為，委任人除得向受任人請求損害賠償外，並無由委任人直接
請求第三人賠償之餘地。本件伊僅係為婆婆施趙寬處理日常家
務而已，對於施趙寬請求代為書寫支票，或同往銀行領匯款，
伊基於婆媳之關係，殊無拒絕之理，伊並無上訴人所指侵占挪用
款項等不法情事等語，資為抗辯。
原審以：上訴人主張（一）八十四年十二月十九日將上訴人亞太
商業銀行活期儲蓄存款帳戶之存摺、印章，交予被上訴人女兒施
宇真與被上訴人二姊夫司金武以偽造取款憑條方式盜領活期儲蓄
存款二十萬元，匯入北區中小企業銀行城中分行李麗娥帳戶內，
以處理被上訴人與李麗娥之私人債務部分（即原判決內第筆部
分），無非以其提出幸婉麗手寫的「建成牙醫診所帳冊」影本，
記載八十四年十二月十九日領亞太銀行（二叔叔）二十萬元，及
施宇真手寫「亞太商銀活期儲蓄存款取款憑條」、司金武手寫「
亞太商銀匯款申請書（代收入傳票）」，並以上訴人沒有二叔叔
（其父排行老三），且與李麗娥也完全不認識等詞為論據。微論
上開取款憑條、匯款申請書是否為被上訴人女兒施宇真與被上訴
人二姊夫司金武所書寫，均不能遽認款項流向與被上訴人有關。
且依幸婉麗所載係由二叔叔領取，此「二叔叔」應係指施趙寬
之三子施誠一，蓋因被上訴人係施趙寬之長媳，而施趙寬共
有三子，其次子應稱「大叔叔」，三子應稱「二叔叔」，並無不
合，上訴人主張「施誠一」應為施宇真之三叔，顯有曲解。是本
筆匯款尚難認係被上訴人所盜領侵占。（二）八十六年四月八日
以偽造上訴人亞太商業銀行前述活期儲蓄存款帳戶取款憑條方式
盜領存款三十萬元，連同從施趙寬之亞太商業銀行帳戶內盜領
所得一百七十萬元，合計二百萬元，轉帳向台灣銀行購買被上訴
人個人名義之支票（台支號碼：ＢＥ0000000號五０萬元
、ＢＥ0000000號一五０萬元）部分（即原判決內第筆
部分），惟依上訴人提出「存摺」、「取款憑條」、「台銀支票
存根」等影本，均無從證明該款之流向及購買被上訴人個人名義
支票之事實。且被上訴人否認有提領存款三十萬元、一百七十萬
元之情事，並辯稱：上述二筆取款憑條非伊筆跡，該二筆款項，
係為給付上訴人八十六年間購買第二棟房屋之第三期款二百萬元
，而由施趙寬所提領等語。是依上訴人所舉證據，亦無從認定
被上訴人有盜領侵占情事。（三）九十年八月二日偽造上訴人亞
太商業銀行活期儲蓄存款帳戶之取款憑條（總號八０四號）盜領
二十萬元、將款項轉入施趙寬之亞太銀行同上號帳戶內，再從
該帳戶中盜領，九十年八月十日領出一萬九千元、九十年九月五
日領出五萬元、九十一年四月十二日領出十二萬元部分（即原判
決內第筆部分），上訴人無非以上開轉帳到施趙寬戶頭，再
從施趙寬之戶頭領款之取款憑條全是被上訴人筆跡為論據。然
上開款項係於九十年八月二日轉入施趙寬之帳戶內，嗣隔多時
始陸續再從施趙寬之帳戶中領出，依施趙寬所述：伊有拜託
被上訴人全權處理、被上訴人每次提款後均有寫便條紙給伊等語
，則被上訴人為施趙寬處理日常家務而代填寫取款憑條領款支
應，衡屬正常，此與其逕自上訴人帳戶中領款，而未能明確交代
款項流向者有別，是亦不能逕認被上訴人盜領二十萬元之事實。
（四）其餘請求部分（即上訴人指被上訴人盜領或侵占，有明確
執據及資金流程可查者共有八筆合計二百十五萬元之以外部分）
，無非以依郵局對帳單領取金額及帳目明細，就實際存款金額，
欠款不足數額，相互參照勾稽結果，可發現被上訴人每次取款金
額，與實際存入上訴人指定銀行帳戶數額，兩者明顯不符，即認
其短缺部分係遭被上訴人挪用侵占等詞為論據。惟上訴人自承因
其父患有腦神經衰弱症，怕吵，所以建成診所的成員不敢打電話
給其母施趙寬，有事均打電話給被上訴人，請被上訴人轉達施
趙寬，且不諱言被上訴人有代施趙寬處理「建成牙醫診所」
之銀行存、提款事務，以資繳建成牙醫診所的房貸利息和本金及
繳納綜所稅等等。則上訴人僅以依郵局對帳單領取金額及帳目明
細，就實際存款金額，欠款不足數額，發現兩者不符，即認此等
短缺部分係遭被上訴人挪用侵占，均難採認。綜上所述，上訴人
上開請求均不能准許，並說明本件事證已臻明確，兩造其餘攻擊
防禦方法及舉證，與本件判決結果不生影響，爰維持第一審所為
上訴人該部分敗訴判決，駁回其上訴及追加之訴，經核於法尚屬
無違。上訴論旨，仍執陳詞，並就原審取捨證據、認定事實之職
權行使，指摘原判決其敗訴部分為不當，聲明廢棄，為無理由。
據上論結，本件上訴為無理由。依民事訴訟法第四百八十一條、
第四百四十九條第一項、第七十八條，判決如主文。
中    華    民    國  九十五  年    五    月    四    日
                      最高法院民事第七庭
                          審判長法官  劉  延  村
                                法官  劉  福  來
                                法官  黃  秀  得
                                法官  吳  謀  焰
                                法官  李  寶  堂
      本件正本證明與原本無異
                                      書  記  官
中    華    民    國  九十五  年    五    月  二十二  日
                                                      Ｌ


司法院資訊處製作；財團法人民間司法改革基金會備份。
